【裁判字號】    99,交聲,563
【裁判日期】    990210
【裁判案由】    聲明異議
【裁判全文】
臺灣臺中地方法院交通事件裁定         99年度交聲字第563號
原處分機關  交通部公路總局臺中區監理所豐原監理站
異  議  人
即受處分人  甲○○
上列受處分人因違反道路交通管理處罰條例案件，對於交通部公
路總局臺中區監理所豐原監理站於民國99年1月25日所為之裁決
（豐監稽違字第裁63－HD0000000號裁決書）聲明異議，本院裁
定如下：
    主  文
原處分關於罰鍰新臺幣肆萬玖仟伍佰元及吊扣汽車駕駛執照拾貳
個月部分均撤銷。
甲○○汽車駕駛人駕駛汽車，經測定酒精濃度超過規定標準，吊
扣小型車普通駕駛執照壹年。
    理  由
一、原處分機關略以：異議人即受處分人甲○○（下稱受處分人
    ）於民國98年9月18日13時23分許，駕駛車牌號碼H7-9769號
    自用小客車，在臺中縣大里市○○路○段與永豐路口處，因
    「酒後駕車，酒測總值為0.5728mg/L」違規，為台中縣警察
    局霧峰分局以中縣警交字第HD0000000號舉發違反道路交通
    管理事件通知單舉發。受處分人於前揭時間、地點被舉發違
    規事實，係違反道路交通管理處罰條例第35條第1項第1款規
    定，本站於99年1月25日以豐監稽違字第裁63-HD0000000號
    裁決書裁處罰鍰新臺幣（下同）49,500元整，吊扣汽車駕駛
    執照12個月、施以道安講習等語。
二、本件受處分人聲明異議略以：伊酒駕違規案業經地檢署檢察
    官依刑事訴訟法第253條之2規定為緩起訴處分，並諭知伊捐
    款25,000元，惟原處分機關又依道路交通管理處罰條例第35
    條第1項裁處酒駕違規罰鍰49,500元，有違行政罰法第26條
    規定一事不二罰之立法意旨，且行政罰法第26條文並無緩起
    訴處分之規定，請求撤銷原處分有關罰鍰部分；道路交通管
    理處罰條例第68條業經修正刪除吊扣各級駕照，伊因駕駛自
    小客車違規被吊扣駕照為裁罰不當且有違行政程序法第7條
    ，爰請求撤銷原處分關於吊扣駕駛執照一年部分等語。
三、受處分人以一事不二罰為由，請求撤銷原處分關於罰鍰部分
    。經查：
（一）按汽車駕駛人，駕駛汽車經測試檢定有酒精濃度超過規定
      標準者，處15,000元以上60,000元以下罰鍰，並當場移置
      保管其車輛及吊扣其駕駛執照1年；汽車駕駛人有飲用酒
      類後其吐氣所含酒精濃度超過每公升0.25毫克以上者，不
      得駕車；汽車駕駛人，因違反本條例及道路交通安全規則
      之規定，受吊扣或吊銷駕駛執照處分時，吊扣或吊銷其持
      有各級車類之駕駛執照，道路交通管理處罰條例第35條第
      1項第1款、第68條、道路交通安全規則第114條第2款與違
      反道路交通管理事件統一裁罰標準表分別定有明文。次按
      95年2月5日正式施行之行政罰法第26條第1項規定：「一
      行為同時觸犯刑事法律及違反行政法上義務規定者，依刑
      事法律處罰之。但其行為應處以其他種類行政罰或得沒入
      之物而未經法院宣告沒收者，亦得裁處之」，此乃一行為
      同時造成刑罰法律與行政秩序罰規定發生競合適用之關係
      時，基於「一事不二罰」之法理，經由立法程序確立應以
      刑罰優先為原則，避免行為人承受過度且重複之處罰。此
      觀該條立法理由明確揭示：「一行為同時觸犯刑事法律及
      違反行政法上義務規定時，由於刑罰與行政罰同屬對不法
      行為之制裁，而刑罰之懲罰作用較強，故依刑事法律處罰
      ，即足資警惕時，實無一事二罰再處行政罰之必要。且刑
      事法律處罰，由法院依法定程序為之，較符合正當法律程
      序，應予優先適用。但罰鍰以外之沒入或其他種類行政罰
      ，因兼具維護公共秩序之作用，為達行政目的，行政機關
      仍得併予裁處，故為第1項但書規定」，其理益明。是以
      前揭行政罰法中刑事法律處罰優先且不再處以行政秩序罰
      之目的，既係因為行為人已接受刑罰而足資警惕，且已發
      生懲罰之作用，即無使行為人陷於雙重處罰之不利益，則
      關於刑事法律處罰之範圍自應採取實質認定，凡刑事實體
      法或程序法中所規定客觀上剝奪行為人生命、自由、財產
      權利，主觀上亦因制裁之嚴厲性、痛苦性，其強度足以造
      成心理強制而間接達成矯正教化目的之處遇手段，皆應納
      入其中，而不以形式上符合刑法第32條至第34 條所定主
      刑及從刑種類者為限，始與前揭法律規範之意旨相符。又
      因經檢察官為「緩起訴」處分者，於「緩起訴」之猶豫期
      間內，檢察官可對其持續觀察，若認其顯無反省警惕之情
      或根本欠缺反省警惕之能力（即符合刑事訴訟法第253條
      之3第1項所列3款情形）者，得依職權或依告訴人之聲請
      ，將「緩起訴」處分撤銷，並依法追訴，法院則得依審理
      結果，為有罪科刑或無罪之裁判，亦即在緩起訴處分之猶
      豫期間內，刑事訴追程序仍未終局確定，此與不起訴處分
      確定後，刑事訴追程序終結，檢察官原則上不得就同一行
      為再行起訴之法律效果迥異。是以，緩起訴處分自不得類
      推不起訴處分，而適用行政罰法第26條第2項之規定。從
      而，經檢察官為緩起訴處分之行為，如同時違反行政法上
      義務之規定，在緩起訴處分於猶豫期間期滿前，因刑事訴
      追程序尚未確定終結，行為人仍有因緩起訴遭撤銷而受刑
      事追訴處罰或受無罪判決之可能，此時行政機關若逕行依
      法行政裁罰，毋寧將使行為人有同時遭受行政處罰及刑事
      處罰之可能，因此參酌行政罰法第26條之立法意旨，違反
      行政法上義務之行為，若同時亦經檢察官另為緩起訴處分
      時，行政機關在上開緩起訴處分尚未實質確定前，如依道
      路交通管理處罰條例規定為與刑罰相類之罰鍰處分，即與
      行政罰法第26條第2項規定之立法意旨相違背（臺灣高等
      法院臺中分院97年度交抗字第195號、第264號、1140號裁
      定意旨參照）。
（二）受處分人於上開時、地，駕駛前揭自小客車，因「酒後駕
      車，於98年9月18日14時30分經酒測器測試後為0.51mg/L
      ，經01小時換算再加0.0628mg/L，酒測總值為0.5728mg/L
      」之違規，為臺中縣警察局霧峰分局十九甲派出所員警以
      其違反道路交通管理處罰條例第35條第1項第1款規定，以
      中縣警交字第HD0000000號舉發違反道路交通管理事件通
      知單舉發等事實，為受處分人所自承，且有舉發違反道路
      交通管理事件通知單影本1紙在卷可憑。本件受處分人上
      開酒後駕車除構成道路交通管理處罰條例第35條第1項第1
      款之交通違規事由外，亦已合於刑法第185條之3服用酒類
      不能安全駕駛動力交通工具而駕駛罪之構成要件，經臺灣
      臺中地方法院檢察署檢察官於98年11月12日以98年度偵字
      第25301號為緩起訴處分，緩起訴期間為1年，處分內容為
      受處分人應於收受緩起訴處分命令通知書之日起3個月內
      ，向財團法人台灣省私立向上社會福利基金會附屬台中光
      音育幼院支付25,000元，緩起訴期間係自98年12月1日至
      99年11月30日止等情，有臺灣高等法院台中分院檢察署98
      年上職議字第6886號處分書、臺灣臺中地方法院檢察署檢
      察官執行緩起訴處分命令通知書、財團法人台灣省私立向
      上社會福利基金會附屬台中光音育幼院緩起訴處分金收據
      及台中銀行國內匯款申請書回條等影本各1紙附卷可稽，
      則依前揭說明，本件原處分機關應待該緩起訴猶豫期間有
      無經過，而有否終局實質之「確定」後，始得依該緩起訴
      有無終局確定之結果，再決定是否仍為罰鍰之裁處，然原
      處分機關預先在上開緩起訴處分尚未實質確定前，遽依道
      路交通管理處罰條例規定，裁處罰鍰49,500元部分，顯與
      前揭行政罰法第26條第2項規定之立法意旨相悖，應予撤
      銷。
四、受處分人酒後駕駛自小客車違規，原處分機關卻吊扣其大貨
    車職業駕駛執照，請求撤銷原處分關於吊扣駕照部分。經查
    ：
（一）道路交通管理處罰條例第68條業於94年12月14日修正，並
      自95年3月1日施行，修正前之道路交通管理處罰條例第68
      條規定：「汽車駕駛人，因違反本條例及道路交通安全規
      則之規定，受吊扣或吊銷駕駛執照處分時，吊扣或吊銷其
      持有各級車類之駕駛執照。」，其立法意旨在於違規行為
      對道路交通秩序之維持及道路交通安全已生較大之影響，
      故規定吊扣或吊銷其持有各級車類之駕駛執照，以限制其
      繼續駕車行駛道路之權利，其係屬駕駛行為之限制，並不
      因所持駕駛執照種類不同而有所差異。而修正後之道路交
      通管理處罰條例第68條規定：「汽車駕駛人，因違反本條
      例及道路交通安全規則之規定，受吊銷駕駛執照處分時，
      吊銷其持有各級車類之駕駛執照。」，其立法理由略以：
      「原條文將違法或違規駕駛人所持有各級車類之駕駛執照
      一併吊扣或吊銷，失之過酷，影響人民工作及生活甚鉅，
      爰修正之」等語。故依修正後道路交通管理處罰條例第68
      條之規定，受吊扣駕駛執照處分，不再吊扣其持有各級車
      類之駕駛執照，僅於受吊銷駕駛執照處分時，始吊銷其持
      有各級車類之駕駛執照，而限縮修正前條文之適用範圍，
      即受吊扣駕駛執照處分，不在本條規定適用之列。是依上
      開規定受吊銷駕照處分者，仍維持吊銷其持有各級車類之
      駕駛執照，至於受吊扣駕照處分者，則僅吊扣其違法或違
      規當時所駕駛車輛之駕駛執照，不再吊扣其持有各級車類
      之駕駛執照，其理甚明（臺灣高等法院臺中分院96年度交
      抗字第136號、第648號、97年度交抗字第632號裁定意旨
      參照）。
（二）本件受處分人甲○○持有大貨車職業駕駛執照，於上揭時
      、地駕駛上開自用一般小客車，因酒後駕車之違規，為警
      舉發等事實，已如前述，並有受處分人汽車駕照基本資料
      在卷可憑。又本件受處分人上開違規行為係發生於98年9
      月18日，自應適用上開修正後之道路交通管理處罰條例第
      68條規定。又依前開說明，修正後道路交通管理處罰條例
      第68條之規定，既將「吊扣」等字刪除，是受處分人受吊
      扣駕駛執照處分時，自不得再吊扣其持有各級車類之駕駛
      執照，故原處分機關於作成吊扣駕駛執照處分時，應就行
      為人所應吊扣之駕駛執照種類予以限定，始符合依法行政
      原則。而受處分人為本件違規行為時，係駕駛一般自用小
      客車（屬普通小型車），揆諸前開說明，其依法所受之處
      分應為限制其駕駛普通小型車之權利，即應吊扣其小型車
      普通駕駛執照，自不能越級限制其駕駛職業大貨車之權利
      。
（三）另公路機關因汽車駕駛人取得高一級車類之駕駛資格者，
      應換發駕駛執照，並准其駕駛較低級車類之車輛，而已領
      有大貨車普通駕駛執照者，得駕駛小型車、輕型機器腳踏
      車，道路交通安全規則第61條第3款定有明文。而於現行
      實務上基於一人一照原則僅逐級核給汽車駕駛執照一張，
      致持有大貨車普通駕駛執照者，因駕駛普通小型車違規，
      而須吊扣小型車普通駕駛執照時，產生技術層面之困難，
      惟行政機關本應時時因應法令之變更，而精進其行政執行
      成效，斷不得因技術層面之困難，即置立法修正通過之條
      文不予遵守適用，甚或逾越比例原則，逕吊扣其持有各級
      車類之駕駛執照，侵害受處分人之工作權，是此執行技術
      層面之問題，尚難據為原處分並無不當之理由，而苛求受
      處分人容忍，併此敘明。
七、綜上所述，原處分機關以受處分人於飲酒後酒精濃度超過標
    準仍駕駛自用小客車之違規行為，依道路交通安全規則第11
    4條第2款、道路交通管理處罰條例第24條、道路交通管理處
    罰條例第35條第1項第1款等規定，裁處受處分人「罰鍰」49
    ,500 元，並「吊扣汽車駕駛執照12個月及施以道路交通安
    全講習」之處分，其中裁處「罰鍰」及「吊扣汽車駕駛執照
    」之部分於法不合，應予撤銷（受處分人所為金錢給付不足
    本件違規行為應繳納之裁罰金額部分，應待本件緩起訴之猶
    豫期間99年11月30日期滿未經撤銷確定後，再由原處分機關
    依職權為適當之裁處）。至原處分機關另裁處受處分人施以
    「道路交通安全講習」部分，於法並無不合，且依受處分人
    聲明異議意旨，亦僅就原處分機關所處罰鍰及吊扣汽車駕駛
    執照部分請求撤銷，此部分之處分自非屬本院應予審究之範
    圍，併此敘明。
據上論斷，應依道路交通管理處罰條例第87條第2項，道路交通
案件處理辦法第20條，裁定如主文。
中    華    民    國    99    年    2    月    10     日
                          交通法庭    法  官  劉國賓
以上正本證明與原本無異。
如不服本裁定，應於收受送達後5日內向本院提出抗告狀。（應
附繕本）
                                      書記官  張隆成
中    華    民    國    99    年    2    月    10     日

司法院資訊處製作；財團法人民間司法改革基金會備份。
